臺灣新北地方法院刑事判決
111年度金訴字第766號
公  訴  人  臺灣新北地方檢察署檢察官
被      告  鍾情  


            陳姵蓉


上列被告因違反銀行法等案件，經檢察官提起公訴（109年度偵
字第11820號、第11821號、110年度偵字第2800號），本院判決
如下：
    主  文
鍾情、陳姵蓉均無罪。
    理  由
一、檢察官起訴的主要內容：
（一）被告鍾情、陳姵蓉、同案被告王唯陽（本院另為判決）於
      民國108年12月前某日，陸續加入由真實姓名年籍不詳、
      自稱中國籍「陳東東」之人與交友軟體自稱「張傢旺」、
      「Stetling」之人所組成三人以上詐欺集團，共同意圖為
      自己不法之所有，基於詐欺取財、洗錢的犯意聯絡，先由
      同案被告王唯陽以通訊軟體暱稱「REX」、「羽丞數位」
      ，指示被告鍾情、陳珮蓉提供中國信託商業銀行帳戶【帳
      號：000-000000000000號，戶名：鍾情，下稱中信帳戶】
      ，並負責擔任提領款項工作。
（二）該詐欺集團所屬成員於108年12月初，以交友軟體「badoo
      」結識告訴人黃錦妃，自稱「張傢旺」（Sterling），並
      向告訴人佯稱：可介紹香港「東亞證券」投資管道云云，
      致告訴人陷於錯誤，依指示匯款至中信帳戶，再由被告陳
      姵蓉指示被告鍾情提領款項後，轉交同案被告王唯陽所屬
      詐欺集團上游人員收受（匯款時間、金額、提領時間、金
      額如附表）。
（三）因此認為被告鍾情、陳姵蓉涉犯第339條之4第1項第2款三
      人以上共同犯詐欺取財、洗錢防制法第2條第2款、第14條
      第1項洗錢等罪嫌。
二、犯罪事實之認定，應該依據證據，如果無法發現相當證據，
    或者是證據不能夠證明，自然不可以用推測或者擬制的方法
    ，當作裁判的基礎。而且檢察官對於起訴的犯罪事實，負有
    提出證據及說服的實質舉證責任，如果檢察官提出的證據，
    無法積極證明被告有罪，或者檢察官指出的證明方法，不能
    說服法院而形成被告有罪之心證（必須達到通常一般人都沒
    有合理懷疑的程度），在無罪推定原則的要求下，就應該判
    決被告為無罪。
三、檢察官起訴主要的依據是：㈠被告鍾情、陳姵蓉、同案被告
    王唯陽於警詢、偵查供述；㈡告訴人於警詢證述及報案資料
    、匯款證明、Line對話紀錄各1份；㈢中信帳戶交易明細1份
    。
四、訊問被告鍾情、陳姵蓉以後，被告鍾情、陳姵蓉堅定地否認
    自己有詐欺、洗錢的行為，並分別有以下的辯解：
（一）被告鍾情辯稱：陳姵蓉欠我錢，是陸陸續續借的，累積起
      來約新臺幣（下同）2,000萬元，因為我自己急需用錢，
      陳姵蓉又說會請人匯錢給我，我才會用我的帳戶收這筆錢
      等語。
（二）被告陳姵蓉辯稱：匯進中信帳戶的款項是一個叫做「黃緯
      」的人要還我的錢，因為之前我人在中國大陸，所以才會
      請「黃緯」把錢直接匯給鍾情，而且「黃緯」要匯款之前
      ，會先通知我等語。
五、法院審理之後，有以下的判斷：
（一）交友軟體「badoo」暱稱「張傢旺」（Sterling）於108年
      12月初，結識告訴人，佯稱：可介紹香港「東亞證券」投
      資管道云云，致告訴人陷於錯誤，依指示匯款393萬元至
      中信帳戶，被告鍾情接獲被告陳姵蓉通知以後，將該款項
      提領出來（匯款時間、金額、提領時間、金額如附表）的
      事實，經過告訴人於警詢證述明確（偵6028卷二第175頁
      至第185頁、第205頁至第207頁），並有中信帳戶交易明
      細、提款憑條、監視器畫面、微信對話記錄各1份在卷可
      證（偵11820卷第12頁至第19頁），被告鍾情、陳姵蓉也
      不否認、爭執，這部分的事實可以先確認清楚，並無爭議
      。
（二）被告鍾情確實可能出借1,128萬元給被告陳姵蓉：
　　1.被告鍾情提出被告陳姵蓉簽發的本票4張（發票日：108年
      8月13日，面額共28萬元），以及日期分別為108年3月26
      日、108年7月1日、108年7月12日的200萬元、600萬元、3
      00萬元借據各1張（本院卷二第119頁至第121頁、第127頁
      至第129頁；署警⑴卷第61頁），作為曾經出借1,128萬元
      給被告陳姵蓉的證明。
　　2.又被告鍾情簽發發票日為108年7月10日至108年10月20日
      之間的支票11張（面額共169萬2,000元），交給被告陳姵
      蓉使用，並且全部都已經兌現，有票據資料查詢證明11張
      在卷可證（本院卷二第27頁、第33頁至第49頁）。
　　3.被告鍾情並於105年4月26日至105年6月27日之間，以名下
      房屋、土地，向永豐商業銀行貸款4,045萬元，有金融資
      料查詢回覆函文及相關資料1份在卷可佐（本院卷一第347
      頁至第555頁）。被告鍾情還提出支票、借據、土地登記
      申請書、抵押權設定書等資料，證明於108年間，共向私
      人借款1,060萬元（本院卷二第95頁至第116頁），足以認
      為被告鍾情確實具有相當程度的資力，將1,128萬元借給
      被告陳姵蓉，佐證了被告鍾情、陳姵蓉間本票以及借據的
      真實性。
　　4.況且被告鍾情因為被告陳姵蓉並未完全清償借款1,128萬
      元，所以提出詐欺的告訴（本院卷一第271頁），如果這
      些債權不存在的話，被告鍾情根本不需要特別進行提告的
      動作，一來讓自己身陷誣告的風險，二來還可能讓被告陳
      姵蓉受到刑事的處罰，又被告陳姵蓉始終供稱自己向被告
      鍾情借貸1,000多萬元（偵11821卷第9頁、第26頁；署警⑴
      卷第55頁；偵2800卷第61頁背面），與被告鍾情的辯解、
      證據資料相符，更證明被告鍾情、陳姵蓉間確實存在債權
      、債務關係。
　　5.檢察官只是單純否認手寫本票、借據的真實性（本院卷二
      第236頁、第238頁），卻未提出更具說服力的證據證明被
      告鍾情、陳姵蓉製造假債權欺騙法院，無法採信這樣的主
      張。
（三）被告鍾情、陳姵蓉是否知道匯入中信帳戶的款項為詐欺犯
      罪所得有所疑問：
　　1.既然被告鍾情確實借錢給被告陳姵蓉，理所當然會想要收
      回借款，而且被告陳姵蓉於108年12月16日21時50分，就
      傳訊息預告被告鍾情，隔天早上將會有198萬元的款項進
      入中信帳戶（偵11820卷第13頁），符合中信帳戶後續收
      到的款項金額，甚至被告陳姵蓉還傳送匯款198萬元、85
      萬元至中信帳戶的匯款證明給被告鍾情（署警⑴卷第15頁
      ），這樣的情況與其他債務人還錢的模式並沒有明顯不同
      ，也不足以讓人察覺出有任何的異樣。
　　2.尤其於108年12月17日11時17分，中信帳戶確實有198萬元
      的款項進來，與被告陳姵蓉前一天所預告的金額一致，而
      且被告陳姵蓉還提出有憑有據的匯款單據，一般人（包括
      被告鍾情）應該難以想像得到進入戶頭的錢竟然是詐欺所
      得，被告鍾情是否能預見自己涉入詐欺、洗錢的犯罪之中
      ，不無疑問。
　　3.同樣的，被告陳姵蓉可以在前一天，向被告鍾情預告將會
      清償198萬元，並且拿到匯款單據，肯定也難以想像得到
      這些錢屬於詐欺被害人的被害款項，而且使用中信帳戶收
      受詐欺所得，將會造成帳戶名義人（即被告鍾情）遭到犯
      罪追訴，被告陳姵蓉與被告鍾情無冤無仇，不需要利用這
      個方法陷害被告鍾情，更證明被告陳姵蓉很可能不知道匯
      入中信帳戶的款項為詐騙集團的詐欺所得，否則不會輕易
      使用中信帳戶收款。
　　4.此外，被告陳姵蓉供稱：是「黃緯」要還我錢，才會直接
      請「黃緯」直接把錢匯到中信帳戶等語（偵11821卷第9頁
      背面、第26頁；署警⑴卷第56頁至第57頁；偵2800卷第61
      頁背面；本院卷一第271頁），前後供述完全一致，被告
      陳姵蓉雖然沒有提出確實的借款資料，也沒有任何證人到
      庭證明借款真的存在，但是不能只因為被告陳姵蓉的辯解
      不能獲得證明，而認為被告陳姵蓉絕對與詐騙集團有關，
      卻忽視本案還存在有利於被告陳姵蓉的事證（例如對話記
      錄、匯款單據、被告鍾情提出的資料）。
　　5.又依據現存的證據資料，被告陳姵蓉並非詐騙集團的主謀
      或是頭號份子，而且一般為詐騙集團提領、收款的「車手
      」（往往是詐騙集團的低階成員），都是將大部分的所得
      款項回繳詐騙集團，基本上不太可能可以終局處分、享受
      詐欺犯罪的不法利益，本案被告陳姵蓉卻是將客觀上屬於
      詐欺犯罪的所得（即告訴人的匯款），拿來清償自己的債
      務，似乎不能排除「黃緯」真實存在的可能性，並且是一
      個能夠操控詐騙集團所得分配的人。然而，沒有任何證據
      顯示被告陳姵蓉、「黃緯」之間存在犯意聯絡，「黃緯」
      很可能欺騙、利用了被告陳姵蓉，使用詐欺所得來清償自
      己積欠被告陳姵蓉的債務，因此被告陳姵蓉是否能預見自
      己涉入詐欺、洗錢的犯罪之中，也有所疑問。
（四）被告鍾情、陳姵蓉與詐騙集團成員並無關聯：
　　1.同案被告王唯陽固然曾經委託舅舅即證人莊永煌協助前往
      指定地點收取款項，該款項恰巧為告訴人受詐欺以後，匯
      款至其他人頭帳戶的款項（本院卷二第217頁、第226頁）
      ，而且被告陳姵蓉為證人莊永煌的岳母（本院卷二第207
      頁）。
　　2.然而：
　　⑴同案被告王唯陽於審理證稱：我只有請莊永煌去幫我收取
      貨款，不知道莊永煌到底有沒有找陳姵蓉幫忙，而且我不
      認識鍾情、陳姵蓉，鍾情從中信帳戶領出來的錢也沒有交
      給我等語（本院卷二第222頁、第225頁至第227頁），並
      於偵查證稱：我不認識鍾情、陳姵蓉等語（偵2800卷第69
      頁）。
　　⑵又證人莊永煌於審理證稱：我不認識鍾情，王唯陽找我收
      錢的時候，就算我很忙也不會找其他人幫忙，我也沒請陳
      姵蓉幫我收款等語（本院卷二第209頁、第215頁、第217
      頁）。
　　⑶由於被告鍾情確實與同案被告王唯陽毫無關聯，起訴書所
      建構的犯罪事實，也就是被告鍾情將提領中信帳戶所得的
      款項，交付同案被告王唯陽或是指定之人收受，並無證據
      可以支撐，而且告訴人匯進中信帳戶的款項，與同案被告
      王唯陽、證人莊永煌並沒有任何連結，不能只是因為同案
      被告王唯陽、證人莊永煌收取告訴人其他部分的被害款項
      ，以及證人莊永煌、被告陳姵蓉存在親屬關係等與中信帳
      戶使用方法無關的巧合，便認定被告陳姵蓉、同案被告王
      唯陽、證人莊永煌屬於同一詐騙集團成員。
六、結論：
（一）綜合以上的說明，檢察官雖然起訴被告鍾情、陳姵蓉涉犯
      三人以上共同犯詐欺取財、洗錢等罪嫌，但是檢察官提出
      的事證與證明犯罪的方法，經過本院逐一審查，以及反覆
      思考之後，對於被告鍾情、陳姵蓉是否成立犯罪，仍然有
      所懷疑，因此根據無罪推定的原則，應該判決被告鍾情、
      陳姵蓉無罪。
（二）至於被告陳姵蓉聲請調閱告訴人匯款時錄影畫面部分（本
      院卷一第283頁），則與待證事實無關，畢竟起訴事實並
      不認為被告陳姵蓉是向告訴人施用詐術的人，應無進一步
      調查的必要。
據上論斷，應依刑事訴訟法第301條第1項，判決如主文。
本案經檢察官莊勝博提起公訴，檢察官劉新耀到庭執行職務。
中　　華　　民　　國　　111 　年　　8 　　月　　29　　日
                  刑事第一庭  審判長法　官  劉景宜　
                                    法　官  蔡慧雯
                                    法　官  陳柏榮
上列正本證明與原本無異。
如不服本判決，應於判決送達後20日內敘明上訴理由，向本院提
出上訴狀 (應附繕本) ，上訴於臺灣高等法院。其未敘述上訴理
由者，應於上訴期間屆滿後20日內向本院補提理由書「切勿逕送
上級法院」。
                                    書記官　王道欣　　　
中　　華　　民　　國　　111 　年　　8 　　月　　30　　日

附表：
匯款時間 匯款金額 （新臺幣） 提領時間 提領金額 （新臺幣） 108年12月17日11時7分 198萬元 108年12月17日11時17分（起訴書誤載為11時34分） 198萬元 108年12月19日10時32分 110萬元 108年12月19日11時34分 195萬元 108年12月19日11時20分 85萬元